【裁判字號】    90,上訴,895
【裁判日期】    900129
【裁判案由】    偽造文書等
【裁判全文】
臺灣高等法院刑事判決                              九十年度上訴字第八九五號
    上  訴  人
    即 自訴 人    辛○○
    被      告    甲○○○股份有限公司
    法定代理人    丁○○
    被      告    丙○○
右上訴人因右列被告等因偽造文書等案件，不服臺灣臺北地方法院八十九年度自字第
五六三號，中華民國九十年一月二十九日第一審判決，提起上訴，本院判決如左：
    主  文
上訴駁回。
    理  由
壹、自訴意旨如自訴狀所載（如附件影本）。
貳、被告甲○○○股份有限公司（下稱中油公司）部分：
一、按法人為刑事被告，除有明文規定外，在實體上不認其有犯罪能力，在程序上不
    認其有當事人能力，故以法人為被告而起訴，即屬違背規定，應為不受理之判決
    （最高法院五十四年臺上字第一八九四號判例參照）。易言之，法人之當事人能
    力，應依實體法有無犯罪能力為斷，必實體法上有處罰法人之規定，程序法始承
    認其有當事人能力。
二、本件被告中油公司為公司組織之法人，並非自然人，而自訴人所訴上開犯罪行為
    ，法律上又無對於法人處罰之特別規定，在程序法上自亦無當事人能力。原審據
    此，認自訴人對之提起自訴尚有未合，爰依上開說明，不經言詞辯論，逕為不受
    理之判決，並無違誤。
參、被告丙○○、乙○○、己○○及戊○○部分：
一、按案件時效已完成者，應諭知免訴之判決，且得不經言詞辯論為之，此項規定於
    自訴程序亦準用之，刑事訴訟法第三百四十三條、第三百零二條第二款、第三百
    零七條分別定有明文；次按，刑法第二百十三條規定：「公務員明知為不實之事
    項，而登載於職務上所掌之公文書，足以生損害於公眾或他人者，處一年以上七
    年以下有期徒刑」；同法第一百六十五條規定：「偽造、變造、湮滅或隱匿關係
    他人或刑事被告案件之證據，或使用偽造、變造之證據者，處二年以下有期徒刑
    、拘役或五百元以下罰金」。再法定刑為三年以上十年未滿之罪，其追訴權因十
    年內不行使而消滅；法定刑為一年以上三年未滿之罪，其追訴權因五年不行使而
    消滅，前項期間自犯罪成立之日起算，刑法第八十條第一項第二、三款、第二項
    前段定有明文。
二、查本件自訴人辛○○自訴：(一)、被告丙○○於民國五十一年間擔任中油公司臺灣
    營業處銷售組長時，貶抑自訴人撰陳之「為防制免徵捐、費，油料被套購建議書
    」，圖利他人；(二)、五十四年十二月二十八日中油公司總經理即被告乙○○批示
    自訴人之請願書，交秘書即被告己○○發文，以「調職」之合法行政作為，陰謀
    打壓自訴人之非法行政作為；(三)、被告即中油公司臺灣營業總處長戊○○於七十
    四年九月二十七日簽發公函，認為自訴人就「為免徵捐、費，油料被套購虛構建
    議」乙案，尚難列為優良事蹟；因認被告丙○○於五十一年間、被告乙○○、己○○於五十四年間、被告戊○○於七十四年間，均隱匿罪行證據，蓄意偽造文書
    ，使用中油公司高階主管霸權，掩飾中油公司曲解法令圖利他人罪行，涉犯刑法
    第一百六十五條湮滅刑事證據罪及同法第二百十三條之公務員登載不實罪。
三、經查：本件自訴人自訴狀所載之事實，係指訴被告丙○○、乙○○、己○○及戊○○等人涉犯刑法第一百六十五條湮滅刑事證據罪及同法第二百十三條之公務員
    登載不實罪嫌等情。自訴人所訴被告等涉犯前開罪名之犯罪時間，係皆於七十四
    年以前，且依自訴人指訴被告丙○○、乙○○、己○○及戊○○涉犯上開刑法第
    二百十三條之偽造文書罪其法定最重本刑為一年以上七年以下有期徒刑，另涉犯
    刑法湮滅刑事證據罪之法定最重本刑為二年以下有期徒刑、拘役或五百元以下罰
    金，故依刑法第八十條第一項第二款、第三款規定，其追訴期間分別為十年、五
    年，況本件於上開期間內並無刑法第八十三條所定時效停止原因存在，揆諸前開
    說明，自訴人遲至八十九年六月十九日始向臺灣臺北地方法院提起本件自訴，其
    追訴權時效業已完成，從而原審依刑事訴訟法第三百四十三條、第三百零二條第
    二款、第三百零七條，不經言詞辯論，逕為免訴之判決，核無不合，應予維持。
肆、被告庚○○部分：
一、按刑事訴訟法第三百十九條第一項所定之犯罪之被害人以直接被害人為限，而犯
    罪事實之一部得提起自訴者，他部雖不得自訴亦以得提起自訴論，但不得提起自
    訴部分係較重之罪者，不在此限，同條第二項固有明文；另按刑法第一百三十一
    條公務員圖利罪，其所保護之法益，為公務員對於國家之忠信規律及國家之利益
    ，縱其犯罪結果，於私人權益不無影響，但其直接被害者仍為國家法益，而非私
    人權益，雖因被告之行為致上訴人受有損害，亦屬間接之被害，而非直接被害，
    依照上開說明，即不得提起自訴（最高法院七十年台上字第一七九九號判例參照
    ）。此外，不得提起自訴而提起者，應諭知不受理之判決，並得不經言詞辯論為
    之，此觀刑事訴訟法第三百三十四條、第三百四十三條、第三百零七條規定自明
    。
二、自訴意旨另以：八十五年六月六日中油公司臺灣營業總處長即被告庚○○就自訴
    人向經濟部國營事業委員會陳訴中油公司前於五十年間縱容套購免徵防衛捐、燃
    料使用費、油料，以圖利他人乙事，發文函覆稱：「‧‧‧所發生各種問題曾先
    後向有關部會報告」，又謂：「經查當時是否正式行文有關部會之公文，因年代
    久遠、無從查考」云云，因認被告庚○○於八十五年間，隱匿罪行證據，蓄意偽
    造文書，使用中油公司高階主管霸權，掩飾中油公司曲解法令圖利他人罪行，是
    依自訴意旨，被告庚○○所涉犯刑法第一百六十五條湮滅刑事證據罪及同法第二
    百十三條之公務員登載不實罪，其目的在於圖利他人，則被告所涉上開罪名與圖
    利罪有裁判上一罪之牽連關係云云。然查，觀諸前開自訴人對被告庚○○提起自
    訴之罪名間，被告庚○○涉犯最重者，係刑法第一百三十一條之圖利罪嫌，依前
    揭所述，顯屬侵害國家法益之罪，自訴人就被告所涉犯圖利部分，既非屬直接被
    害人，自非得提起自訴，其餘所自訴部分，依刑事訴訟法第三百十九條第二項但
    書規定，自亦不得提起，故自訴人應不得提起本件自訴。原審本同上見解，關於
    被告庚○○部分，不經言詞辯論，逕為不受理之判決，於法亦無不合。
伍、綜上所述，原判決關於被告甲○○○股份有限公司部分，所為自訴不受理判決，
    被告丙○○、乙○○、己○○及戊○○部分所為免訴判決，被告庚○○部分所為
    自訴不受理判決，經核於法均無不合，自訴人上訴意旨，指摘原判決不當，難認
    有理由，應予駁回，爰不經言詞辯論為之。
據上論斷，應依刑事訴訟法第三百六十八條、第三百七十二條，判決如主文。
中      華      民      國    九十    年      三      月    十九        日
                              臺灣高等法院刑事第二十一庭
                                  審判長法  官  葉  騰  瑞
                                        法  官  黃  國  忠
                                        法  官  江  國  華
右正本證明與原本無異。
如不服本判決應於收受送達後十日內向本院提出上訴書狀，其未敘述上訴之理由者並
得於提起上訴後十日內向本院補提理由書（均須按他造當事人之人數附繕本）。
      書記官  吳  碧  玲
中      華      民      國    九十    年      三      月    二十        日


司法院資訊處製作；財團法人民間司法改革基金會備份。
